【裁判字號】    90,簡上,43
【裁判日期】    900919
【裁判案由】    返還土地
【裁判全文】
臺灣嘉義地方法院民事判決  九十年度簡上字第四三號
    上  訴  人  甲○○
    被上訴人    乙○○
右當事人間請求返還土地事件，上訴人對於中華民國九十年一月十六日本院朴子簡易
庭八十九年度朴簡字第一二０號第一審判決提起上訴，本院判決如左：
    主    文
上訴駁回。
第二審訴訟費用由上訴人負擔。
    事    實
甲、上訴人方面：
  一、聲明：
  （一）原判決廢棄。
  （二）被上訴人在第一審之訴駁回。
  二、陳述：除與原審判決書所載者相同茲予引用外，補稱：
  （一）按土地法第十二條第一項規定「私有土地，因天然變遷成為湖澤或可通運之
        水道時，其所有權視為消滅」，所謂所有權視為消滅，係指所有權已因土地
        變遷為湖澤或水道，而非物質的絕對消滅，是原所有權人對因天然變遷成為
        湖澤或水道之土地，已無所有權可言，故被上訴人在嘉義縣六腳鄉○○段二
        五九之二地號及二五九之四地號二筆土地（下稱系爭土地）被溪水沖刷成水
        道後，自被沖刷成水道之時起，其所有權已消滅，已非被上訴人所有，而變
        成國有土地。雖依同條第二項規定「前項土地，回復原狀時，經原所有權人
        證明為其所有者，仍回復其所有權」，然所謂「回復其所有權」，係指得依
        法請求回復其所有權而已，亦即原所有權人因而取得之所有權，係基於法律
        規定原始取得，非本於原所有權衍生之回復請求權之行使所致，從而原所有
        權人之受贈人，自無從於土地回復原狀時主張回復其所有權。
  （二）系爭土地流失時之原所有權人為黃炳林，於流失時已無所有權，回復原狀時
        ，依法只有原所有權人得聲請回復其所有權。系爭土地浮覆時由上訴人占有
        填土耕種，原所有權人黃炳林並未向地政機關請求回復所有權，故系爭土地
        雖土地謄本仍登記為黃炳林，但依法已非其所有，應屬國有土地。
  （三）上訴人在爭土地浮覆時，即占有填土耕種，黃炳林迄未依法聲請回復所有權
        ，又因回復請求權逾十五年未請求，得因時效屆滿而消滅，為行政院七十四
        年一月十日台內字第五四二號函所明定，故縱然黃炳林現在提出聲請回復其
        所有權，亦已因時效消滅而無回復其所有權，系爭土地依法永久為國有土地
        ，與土地是否登記為國有無關，被上訴人請求上訴人返還土地，依法不合。
  三、證據：援用原審之立證方法，並提出照片五張。
乙、被上訴人方面：
  一、聲明：駁回上訴。
  二、陳述：除與原審判決書所載者相同茲予引用外，補稱：
  （一）系爭土地是最內側未臨水邊安全內陸之土地，確實未曾流失過，而曾流失之
        地號為二五九號位外側臨朴子溪邊土地，且報流失時間是在被上訴人之祖父
        黃其南時，不是上訴人之父親親黃炳林時，該二五九號殘餘土地已被縣政府
        徵收為六腳鄉○○段堤防工程用地，與本件交還之土地無關。且土地流失以
        何人名字恢復所為權是地政機關之行政裁量權，既然核准，當然合法，況且
        系爭土地登記謄本上黃文樹（被上訴之伯父）取得原因為「繼承」，被上訴
        人則為「贈與」，並不是上訴人所說的恢復所有權，系爭土地既未流失，那
        來的填土與消失所有權之說，上訴人所說，不足採信。
  （二）上訴人占用被上訴人之土地，其中與系爭土地相鄰之同段二五九號土地已被
        徵收，上訴人已領取地上農作物補償金，被上訴人曾申請嘉義縣政府一併徵
        收系爭土地。
  三、證據：援用原審之立證方法，並提出地籍圖謄本一件、土地登記謄本三張、徵
      收補償費明細表一張、嘉義縣政府八十九年十二月六日函一件、存證信函一件
      ，聲請發函地政機關查詢系爭土地是否流失。
    理    由
一、被上訴人起訴主張：系爭二筆土地，均為被上訴人與訴外人黃文樹共有，上訴人
    並無任何正當權源，竟占有使用系爭二五九之二號土地內，如原判決附圖（即嘉
    義縣朴子地政事務所八十九年十二月二十日複丈成果圖）所示代號Ａ部分面積一
    百二十一平方公尺，與系爭二五九之四號土地內，如原判決附圖所示代號Ｂ部分
    面積三百零四平方公尺土地（下稱Ａ、Ｂ部分土地），在其上栽種玉米，其占用
    上開部分土地顯屬無權占有，爰依民法第八百二十一條及第七百六十七條之規定
    ，訴請上訴人將代號Ａ及Ｂ部分上之玉米園拆除，並將上開土地交還原告及其他
    共有人全體等語。
二、上訴人則以：系爭土地內Ａ及Ｂ部分土地，於七十四年間，因土地旁之溪水暴漲
    ，而遭淹沒滅失，該土地上泥土亦遭沖走，故原所有權人對該等土地之所有權應
    已消滅，該土地為國有土地。又上訴人於溪水退去後，十餘年來在Ａ、Ｂ部分土
    地逐步填埋泥土，方才形成土地之現狀，因此Ａ、Ｂ部分土地應由其取得所有權
    ；另被上訴人於七十四年十一月間，始行取得系爭土地之所有權狀，顯見Ａ、Ｂ
    部分土地確曾於七十四年間滅失，嗣後再由被上訴人取得所有權等語置辯。
三、經查，系爭二筆土地，均為被上訴人與訴外人黃文樹所共有，此有土地登記簿謄
    本二份附卷為證；又上訴人對其在系爭二筆土地內Ａ、Ｂ部分土地栽種玉米之事
    實，亦不爭執，且經原審到場履勘屬實，製有勘驗筆錄，並囑託嘉義縣朴子地政
    務所測量人員到場鑑測，繪製複丈成果圖附卷可稽，應堪信為真實。
四、按私有土地，因天然變遷成為湖澤或可通運之水道時，其所有權視為消滅。前項
    土地，回復原狀時，經原所有權人證明為其原有者，仍回復其所有權。土地法第
    十二條固有明文，然此應以土地確有流失，始有適用餘地。查上訴人主張系爭土
    地Ａ、Ｂ部分，於七十四年時曾流失，由其填土等事實，為被上訴人所否認，上
    訴人自應舉證以實其說。就此，上訴人雖提出照片五張為證，然照片僅足顯示系
    爭土地拍照時之現況，並不足以認定該土地以前曾經流失。又系爭二筆土地，係
    上訴人於七十四年十一月二十七日因訴外人黃炳林之贈與，而取得各三分之二之
    所有權，有該二筆土地歷來之登記謄本二份附卷可稽；嗣經本院就系爭二筆土地
    及同段二五九號土地是否流失乙節，向嘉義縣朴子地政事務所查詢，依嘉義縣朴
    子地政事務所九十年五月十八日九十朴地一字第二九三六號函附土地登記謄本，
    亦不足以認定系爭土地有因遭溪水暴漲淹沒而流失，原所有權人已喪失所有權後
    回復所有權之情形。另上訴人就其所稱Ａ、Ｂ部分土地流失後，由其填土回復乙
    節，亦未舉能證明，也不能據此認定Ａ、Ｂ部分土地確有流失之情形。從而，上
    訴人既未舉證證明系爭土地二筆確曾流失，其援引上開土地法之規定，辯稱被上
    訴人已非所有權人云云，自不足採。
五、綜上所述，系爭土地為被上訴人及訴外人黃文樹所共有，上訴人既未證明其有何
    使用該土地之無合法權源，竟在其上Ａ、Ｂ部分土地栽種玉米，則被上訴人本於
    民法第八百二十一條及第七百六十七條之規定，請求上訴人將原判決附圖Ａ、Ｂ
    部分上之玉米園均予拆除，並將該等土地交還被上訴人及其他共有人全體，為有
    理由，應予准許。上訴意旨指摘原判決不當，求予廢棄改判，為無理由，應予駁
    回。
六、本件事證已臻明確，兩造其餘主張及舉證，核與判決結果無影響，毋庸逐一論述
    ，併此敘明。
七、據上論結，本件上訴為無理由，依民事訴訟法第四百三十六條之一第三項、第四
    百四十九條第一項、第七十八條，判決如主文。
中      華      民      國    九十      年      九      月     十九     日
~B臺灣嘉義地方法院民事第二庭
~B    審判長法官  夏金郎
~B    法      官  李文輝
~B    法      官  羅秀緞
右為正本係照原本作成。
本判決不得上訴。
中      華      民      國    九十      年      九      月    二十五    日
~B    書  記  官  沈秀鈴


司法院資訊處製作；財團法人民間司法改革基金會備份。
